【裁判字號】    91,上更(一),851
【裁判日期】    920319
【裁判案由】    偽造文書
【裁判全文】
臺灣高等法院刑事判決                        九十一年度上更(一)字第八五一號
    上  訴  人
    即  被  告  丁○○
                戊○○○
右上訴人因偽造文書案件，不服臺灣台北地方法院八十七年度訴字第一二一五號，中
華民國八十八年十二月二十九日第一審判決（起訴案號：臺灣台北地方法院檢察署八
十六年度偵字第二六七八三號），提起上訴，經判決後，由最高法院發回更審，本院
判決如左：
    主  文
原判決撤銷。
丁○○、戊○○○均無罪。
    理  由
一、公訴意旨略以：丁○○與戊○○○為夫妻。竟意圖為自己不法之利益，基於共同
    犯意之聯絡，行為之分擔，於民國八十四年九月二十七日，未經甲○○、曾麗珠
  之同意，委請不知情之印章店代刻甲○○、曾麗珠之印章，由丁○○於「委託賣
    場開發協議書」上偽簽甲○○、曾麗珠之署名並蓋章於其上，將甲○○、曾麗珠
    所有之板橋市○○路○段二三六號一樓之十四、十五建號六八九號之不動產與丁○○所有之同門牌二三六號一樓之二、三及二三六號二樓之一、及羅秀美所有同
    門牌二三六號二樓之二，共同委託戊○○○任負責人之東多企業有限公司（以下
    簡稱東多公司）開發經營，並持以行使，將甲○○、曾麗珠所有之前揭不動產出
    租與他人收取租金營利，足生損害於甲○○及曾麗珠之權益。因認被告丁○○、
    戊○○○涉有刑法第二百十六條、第二百十條行使偽造私文書罪嫌云云。
二、按犯罪事實應依證據認定之，無證據不得推定其犯罪事實。又不能證明被告犯罪
    者，應諭知無罪之判決，刑事訴訟法第一百五十四條、第三百零一條第一項分別
    定有明文。又告訴人之告訴，係以使被告受刑事訴追為目的，是其陳述是否與事
    實相符，仍應調查其他證據以資審認。再被害人之陳述如無瑕疵，且就其他方面
    調查又與事實相符，固足採為科刑之基礎，倘其陳述尚有瑕疵，則在未究明前，
    遽採為論罪科刑之根據，即難認為適法，業經最高法院五十二年台上字第一三０
    ０號、六十一年台上字第三０九九號著有判例。又事實之認定，應憑證據，如未
    能發現相當證據，或證據不足以證明，自不能以推測或擬制之方法，為裁判基礎
    ，最高法院四十年台上字第八六號著有判例可資參照；且認定犯罪事實所憑之證
    據，雖不以直接證據為限，間接證據亦包括在內，然而無論直接證據或間接證據
    ，其為訴訟上之證明，須於通常一般之人均不致有所懷疑，而得確信其為真實之
    程度者，始得據為有罪之認定，倘其證明尚未達到此一程度，而有合理之懷疑存
    在而無從使事實審法院得有罪之確信時，即應由法院為諭知被告無罪之判決，最
    高法院七十六年台上字第四九八六號亦著有判例足參。
三、查本件公訴人認被告丁○○、戊○○○犯罪，無非係以告訴人甲○○之指述及「
    委託賣場開發協議書」、「合作契約書」、甲○○之印鑑證明為其論據。惟訊據
    被告丁○○、戊○○○均堅決否認有何公訴人所指之犯行，均辯稱：係經被害人
    甲○○同意而為，系爭房地全係被告出資，信託登記於甲○○及曾麗珠之名下，
    且買賣過戶手續均係被告等一手包辦，顯見甲○○有概括授權等語。
四、按刑法第二百十條之偽造文書，以無製作權之人冒用他人名義而製作該文書為要
    件之一，如行為人基於他人之授權委託，即屬有製作權，固不成立該條之罪，即
    使逾越授權範圍，而誤認在授權範圍內，因而以該他人名義製作文書，要不得謂
    有偽造文書之故意，仍難論以該條之罪。又偽造或變造文書之行使，以明知偽造
    或變造之文書而故意行使為成立要件，如不知該文書係屬偽造或變造，縱有行使
    ，亦屬無故意之行為，應不為罪。經查：
（一）告訴人甲○○於偵查、原審、本院前審均稱，登記於甲○○、曾麗珠名義下之
      台北縣板橋市○○路○段二三六號一樓之十四、十五建號六八九號之不動產，
      係其出資購買（見偵查卷第四十七頁反面、原審八十八年十二月十五日訊問筆
      錄、本院上訴卷八十九年四月二十六日訊問筆錄），並於偵查中陳稱：當時一
      起買房地時，除了羅秀美外，還有丙○○，我的印章有給他幾天再拿回（見偵
      查卷第四十七頁反面）；又於原審中陳述：當初是合資購買板橋市之房屋，整
      個財務運作係由乙○○律師處理，嗣由被告處理。當時僅認識黃律師，不認識
      被告二人（見原審八十八年十二月十五日訊問筆錄）云云。然經本院傳喚證人
      丙○○，證人於本院調查時證稱，其就本案毫無所悉，亦不認識告訴人暨被告
      二人；其從未開遊樂場，可能係多年前其表弟以其名義開設天才貓遊樂場等語
      。而告訴人暨被告二人也自承不認識證人，告訴人並稱：伊係因接到以丙○○
      名義所寄發之存證信函，始知悉其所有之上開房屋被出租（見本院九十一年十
      二月六日訊問筆錄）。由此可知，被告二人、甲○○與證人丙○○互不相識，
      丙○○亦未購買本案系爭房屋或與被告二人以上開甲○○名下之房、地簽訂合
      作契約書，經營遊樂場，實與本案無涉，是告訴人於偵查中所言，當時一起買
      房地時，還有丙○○云云，與事實不符，其指述難謂無瑕疵。另證人乙○○律
      師於本院前審調查時證述，板橋市○○路○段之房屋係勇漢公司所蓋，甲○○
      並未出資購買該房屋；當初係因無法向銀行貸款，始將上開房屋以四個人名義
      登記，而甲○○為勇漢公司之董事長，故登記於甲○○名下，其亦有分到一部
      份，登記於太太名下，該房屋所有手續，從頭到尾，均是由被告丁○○處理等
      語（見本院上訴卷八十九年五月十日訊問筆錄）。衡情證人乙○○既係執業律
      師，對法律規定知之甚稔，理應不致甘冒觸犯法網，擔負偽證刑責之危險而虛
      偽陳述，是其所言，堪予採信。準此可知，本案系爭房地確係由被告丁○○夫
      妻出資購買，再信託登記予甲○○、曾麗珠，而買賣過戶手續均係由被告等辦
      理，是告訴人稱其出資購買上開房地，在買房屋前不認識被告二人云云，洵無
      可採。
（二）至告訴人甲○○確有概括授權被告等使用其與曾麗珠印章、署名乙節，亦據證
      人乙○○律師於本院結證屬實。其於本院調查時明確證稱，勇漢公司係丁○○
      他們家族之公司，因找甲○○做掛名董事長，故甲○○之印章放在公司內，曾
      有段時間上開印章由其保管，嗣交予丁○○等人。而公司一樓因房屋太大，無
      法順利貸款，故分割成四戶，並借用他人名義向銀行貸款，其妻名下亦有登記
      一戶，在房屋過戶於其妻後即將印鑑交給丁○○等人保管，甲○○亦應如是情
      形，其曾看到甲○○將印章交予被告等數月。本案係屬概括授權。事實上財產
      均是被告等人的等語（見本院卷九十二年二月十四日訊問筆錄）。而被告於偵
      查時亦自承為辦理過戶事宜，有將印鑑交與被告（見偵查卷第二十一頁反面）
      。綜觀證人乙○○律師於本院前審及本院所述，被告丁○○夫妻與甲○○就前
      述房屋確有信託關係，再參諸乙○○律師先保管告訴人甲○○之印章嗣轉由被
      告丁○○持有暨甲○○亦曾將印鑑交予被告丁○○使用等情，告訴人甲○○確
      有概括授權被告等使用其與曾麗珠之印章、署名以處理前揭房屋相關事項，是
      被告等辯稱甲○○有概括授權等語，尚非虛妄，應堪徵信。職是，前揭「委託
      賣場開發協議書」上甲○○及曾麗珠之簽名係被告二人委請不知情之不詳姓名
      人所簽，並委由他人代刻印章且蓋章其上，均未逾越甲○○概括授權之範圍，
      而共有房屋簽訂分割協議書及合作經營契約書上之簽名、蓋章亦復如是，揆諸
      首開說明，前開文書即非偽造之私文書。被告二人主觀上既認渠等在授權範圍
      內為上揭行為難謂有偽造文書之故意。
（三）又檢察官併認被告二人有將「委託賣場開發協議書」持以行使，惟該協議書並
      非偽造之私文書，已如前述，而本院訊據被告二人，亦堅決否認有行使「委託
      賣場開發協議書」，且無任何事證證明被告二人有持之行使，是以無從認定被
      告等有行使偽造文書之行為。
五、綜上所述，本件既復查無任何積極證據足認被告丁○○、戊○○○共犯公訴人所
    指之犯行，本件不能證明被告丁○○、戊○○○犯罪，自應為渠等無罪之諭知。
六、原審未予詳酌而予被告丁○○、戊○○○科刑之諭知，尚有未合。被告等上訴，
    均否認犯罪指摘原判決不當，為有理由，自應由本院將原判決撤銷，改諭知被告
    等無罪之判決。
據上論斷，應依刑事訴訟法刑事訴訟法第三百六十九條第一項、第三百六十四條、第
三百零一條第一項，判決如主文。
本案經檢察官朱兆民到庭執行職務。
中    華    民    國    九十二    年       三       月        十九      日
                              臺灣高等法院刑事第八庭
                                  審判長法  官  陳  祐  治
                                        法  官  王  炳  梁
                                        法  官  楊  炳  禎
右正本證明與原本無異。
檢察官如不服本判決應於收受送達後十日內向本院提出上訴書狀，其未敘述上訴之理
由者並得於提起上訴後十日內向本院補提理由書（均須按他造當事人之人數附繕本）
。
被告不得上訴。
                                        書記官  廖  素  花
中    華    民    國    九十二    年       三       月       二十一     日


司法院資訊處製作；財團法人民間司法改革基金會備份。
